最高法院刑事判決　　　　　　一○○年度台上字第二二六六號
上　訴　人　黃沐霖
上列上訴人因違反毒品危害防制條例案件，不服台灣高等法院中
華民國九十九（原判決誤載為九十八）年一月十三日第二審判決
（九十八年度上訴字第四四０四號，起訴案號：台灣桃園地方法
院檢察署九十七年度偵字第二五一五八號），提起上訴，本院判
決如下：
    主  文
上訴駁回。
    理  由
按刑事訴訟法第三百七十七條規定，上訴於第三審法院，非以判
決違背法令為理由，不得為之。是提起第三審上訴，應以原判決
違背法令為理由，係屬法定要件。如果上訴理由書狀並未依據卷
內訴訟資料，具體指摘原判決不適用何種法則或如何適用不當，
或所指摘原判決違法情事，顯與法律規定得為第三審上訴理由之
違法情形，不相適合時，均應認其上訴為違背法律上之程式，予
以駁回。本件上訴人黃沐霖上訴意旨略稱：員警於查獲上訴人持
有毒品大麻及愷他命，將上訴人帶上警車後，曾對上訴人所涉嫌
毒品案件為相關情節之詢問，在詢問過程中，員警並未徵詢上訴
人是否同意接受夜間詢問，且經勘驗當時之錄音光碟，於播放至
第三分二十六秒時，員警亦僅有告知「得保持緘默」一項權利後
，即因上訴人哭泣求情而打斷，未再告知刑事訴訟法第九十五條
所規定之其他三項權利事項；而員警在警車上與當時尚為犯罪嫌
疑人之上訴人對話時，亦未告知係對上訴人為犯罪嫌疑之詢問，
更未曾表明有同步進行錄音，嗣將上訴人帶回警局，再對上訴人
詢問前，始明確告知上訴人在法律上之其他三項權利事項，並徵
詢上訴人是否同意接受夜間詢問，上訴人隨即表示不同意。由此
可證員警自始即明知上開法律上所賦予上訴人之權利，卻故意不
告知即逕為詢問，且以錄音筆暗中進行錄音，衡其情節，員警違
背前述法定程序所取得上訴人之自白顯係出於惡意，更嚴重違反
憲法所保障犯罪嫌疑人或被告之基本人權，與公共利益之維護無
顯著關聯，依刑事訴訟法第一百五十八條之四之規定予以審酌，
上開錄音光碟及其譯文，均應無證據能力。詎原判決竟謂於衡量
人權保障及社會安全公共利益之均衡維護後，認員警違法取得之
證據有證據能力云云，難謂無判決適用法則不當之違法。又依證
人即查獲上訴人之員警楊金茂於偵查中，及員警施明享於偵查與
第一審之證詞，本件並未查獲任何購毒者，或購毒者向上訴人購
買毒品之簡訊、通聯紀錄，亦未查扣帳冊、分裝袋或磅秤等物，
故本件亦無任何積極證據足以證明上訴人持有扣案毒品係欲供販
賣之用，就上開有利於上訴人之事證，原判決未予採納，並未說
明理由，亦有理由不備之違誤等語。
惟查證據之取捨、證據證明力之判斷，以及事實有無之認定，屬
事實審法院之職權，苟其取捨判斷與認定，並不違背論理法則及
經驗法則，即不容任意指為違法，而執為適法之第三審上訴理由
。本件原判決認定上訴人有其事實欄所載犯行，係依憑上訴人經
警查獲與員警對話時自白之錄音譯文，證人施明享、楊金茂於偵
查與第一審之證詞，以及卷附查獲毒品照片、上訴人前案紀錄表
、內政部警政署刑事警察局民國九十七年十二月三十一日刑鑑字
第０九七０一九一五六七號鑑定書、法務部調查局濫用藥物實驗
室九十八年一月十六日調科壹字第０九八二三００二九七０號鑑
定書，暨扣案第二級毒品大麻十二包（總毛重一一０公克，總純
質淨重九０．六八公克）及第三級毒品愷他命三包（總毛重一二
六．二八公克，總純質淨重一二一．０七公克）等證據資料，予
以綜合判斷，認上訴人犯行堪以認定。並指駁、說明上訴人否認
犯罪，辯稱：為警查獲之毒品均係供己施用，並沒有要販賣的意
思，因員警於查獲現場曾說「你這樣講，檢察官會相信嗎？」，
伊當時嚇到，因害怕才會依附員警的問題來回答云云，並無足取
；上訴人係意圖販賣營利而持有本案查扣毒品等由甚詳。又以核
上訴人所為，係犯毒品危害防制條例第五條第二項之意圖販賣而
持有第二級毒品罪、第五條第三項之意圖販賣而持有第三級毒品
罪，依想像競合犯規定，從一重依意圖販賣而持有第二級毒品罪
處斷，於法定刑度內，酌情量處有期徒刑七年，併為相關從刑之
諭知。已詳其所憑證據及認定之理由，所為論斷均有卷存證據
資料可資覆按。上訴意旨雖指摘原判決違法，惟按刑事訴訟之目
的固重在發現實體真實，其手段則應合法正當，以保障人權。依
刑事訴訟法第二百二十九條至第二百三十一條之規定，司法警察
固有調查犯罪嫌疑人犯罪情形及蒐集證據之職權，而得詢問犯罪
嫌疑人；惟「訊問被告應先告知左列事項︰一、犯罪嫌疑及所犯
所有罪名。罪名經告知後，認為應變更者，應再告知。二、得保
持緘默，無須違背自己之意思而為陳述。三、得選任辯護人。四
、得請求調查有利之證據。」、「司法警察官或司法警察詢問犯
罪嫌疑人，不得於夜間行之。但有左列情形之一者，不在此限︰
一、經受詢問人明示同意者。二、於夜間經拘提或逮捕到場而查
驗其人有無錯誤者。三、經檢察官或法官許可者。四、有急迫之
情形者。」，刑事訴訟法第九十五條、第一百條之三第一項定有
明文。旨在使被告能在完全知悉其被訴事實及相關法律之前提下
，充分保障被告之防禦權，避免突襲性裁判，並尊重其陳述自由
，賦予保持緘默之權利及享有無須違背自己之意思而為陳述之權
，另促使被告注意其可選任辯護人，協助其為適當之防禦，併有
為有利證據調查之請求，暨避免疲勞訊問之情形發生。司法警察
詢問犯罪嫌疑人如違背上開規定，其所取得被告或犯罪嫌疑人之
自白或其他不利筆錄，究竟有無證據能力，即應分別依刑事訴訟
法第一百五十八條之二、第一百五十八條之四等規定，審酌所取
得之自白或其他不利陳述是否出於供述者之自由意志、司法警察
違背該法定程序之主觀意圖、客觀情節，本於人權保障與社會安
全之均衡維護精神，依比例原則，具體認定之。本件經原審勘驗
查獲現場警員詢問上訴人之錄音光碟，雖未聽到員警有詢問上訴
人「是否同意接受夜間詢問」，且本件又無刑事訴訟法第一百條
之三第一項所定各款之例外情形，尚難謂員警上開所為之詢問，
符合刑事訴訟法第一百條之三第一項所規範之法定程式；而上開
錄音至第三分二十六秒時，員警始告知被告有三項權利，但僅明
確告知第一項權利即「得保持緘默」時，即因上訴人哭泣求情而
打斷，員警所為之權利告知，亦不符合刑事訴訟法第九十五條之
規定。然觀之錄音內容，員警並未施以恐嚇、脅迫之言詞；另關
於販入及欲出售毒品之價格亦均係出自上訴人自己之供述，未見
員警有誘導之情事。足見上訴人該次陳述係出於其自由意志所為
，且亦無證據證明員警係出於惡意而違反上開訴訟程序之規定，
員警違背法定程序之客觀情節難謂重大，況警方與上訴人素無嫌
怨，殊無故為構陷之理，其主觀意圖應非出於惡意，且上訴人非
法持有第二級、第三級毒品數量頗多，如流入市面，足以生危害
社會，衡量人權保障及社會安全公共利益之均衡維護，依比例原
則及法益權衡原則，予以客觀之判斷，兼顧程序正義及發現實體
真實，堪認本件違法取得之證據有證據能力等由，業據原判決於
理由欄闡甚詳，顯已依據證據調查之結果，詳為論斷，不容任
意指為違法。上訴意旨置原判決明白之論斷於不顧，猶執前詞，
指摘原判決違法，自非合法之第三審上訴理由。又原判決綜合上
開卷證資料，認已足證明上訴人有意圖販賣而持有第二級毒品大
麻、第三級毒品愷他命之犯行，為原審依憑卷證資料所為採證認
事之職權合法行使。而本件上訴人所犯者係意圖販賣而持有第二
級、第三級毒品罪，而非販賣毒品罪，是未查獲購毒者或上訴人
與購毒者關於販賣毒品之簡訊、通聯紀錄或帳冊、分裝袋、磅秤
等物，並不足據為有利上訴人之認定。上訴意旨就此卷內所無之
證據資料，指摘原判決未予說明而有理由欠備之違法云云，亦非
合法之上訴理由。衡以前開說明，其上訴為違背法律上之程式，
應予駁回。
據上論結，應依刑事訴訟法第三百九十五條前段，判決如主文。
中    華    民    國  一○○  年    五    月    五    日
                      最高法院刑事第十一庭
                          審判長法官  賴  忠  星  
                                法官  呂  丹  玉  
                                法官  吳      燦  
                                法官  蔡  名  曜  
                                法官  葉  麗  霞  
本件正本證明與原本無異
                                      書  記  官  
中    華    民    國  一○○  年    五    月   十一   日
                                                      Ｅ